臺灣板橋地方法院刑事判決　　　　　　　96年度訴字第1530號
公　訴　人　臺灣板橋地方法院檢察署檢察官
被　　　告　甲○○
上列被告因違反毒品危害防制條例案件，經檢察官提起公訴（96
年度毒偵字第2460號），暨併案審理（96年度毒偵字第4192號）
，本院判決如下：
    主  文
甲○○施用第一級毒品，處有期徒刑捌月，減為有期徒刑肆月；
又施用第二級毒品，處有期徒刑拾月，減為有期徒刑伍月，扣案
之第二級毒品甲基安非他命驗餘淨重零點零伍公克沒收銷燬，扣
案之吸食器壹組、安非他命殘渣袋壹個、玻璃球壹個及藥鏟貳支
，均沒收。應執行有期徒刑捌月，扣案之第二級毒品甲基安非他
命驗餘淨重零點零伍公克沒收銷燬，扣案之吸食器壹組、安非他
命殘渣袋壹個、玻璃球壹個及藥鏟貳支，均沒收。
    事  實
一、甲○○前因施用毒品案件，經本院以88年度毒聲字第6915號
    裁定送觀察、勒戒後，認有繼續施用毒品之傾向，再經本院
    以89年度毒聲字第433 號裁定令入戒治處所施以強制戒治1
    年，嗣因戒治成效經評估為合格，復由本院以89年度毒聲字
    第3742號裁定停止戒治，所餘期間交付保護管束，而於民國
    89年6 月26日停止戒治出所，惟其於保護管束期間復有施用
    毒品之犯行，經本院以89年度毒聲字第5749號裁定撤銷停止
    戒治，並令入戒治處所施以強制戒治，於91年1 月10日強制
    戒治執行完畢釋放出所，並經臺灣板橋地方法院檢察署檢察
    官於91年1 月31日以91年度戒毒偵字第74號為不起訴處分確
    定；復於95年間因施用毒品案件，經本院於96年1 月31日以
    96年度簡字第532 號簡易判決判處有期徒刑4 月，於96年5
    月19日確定，嗣經本院以96年度聲減字第2885號裁定減為有
    期徒刑2 月，尚未執行（於本案未構成累犯）。
二、詎甲○○明知海洛因、甲基安非他命各為毒品危害防制條例
    所規定之第一級及第二級毒品，仍基於施用第一級毒品之犯
    意，於96年3 月21日18時40分許為警採尿前回溯26小時內之
    某時（惟應扣除21日16時30分許為警查獲後受公權力拘束無
    從施用毒品之時間），在不詳地點，以不詳方式，施用第一
    級毒品海洛因乙次。又因有施用甲基安非他命之習性，另基
    於施用第二級毒品之甲基安非他命之包括犯意，自96年3 月
    21日中午某時起至同年4 月12日某時止，在友人吳錦池位於
    臺北縣三重市○○○路140 巷22號3 樓住處、友人陳火貴位
    於臺北縣三重市○○路○ 段31巷28號5 樓頂樓加蓋住處等處
    ，以將甲基安非他命置於玻璃球吸食器內燒烤吸食其生成煙
    霧之方式，密集施用第二級毒品甲基安非他命多次。嗣先後
    於下述時地為警查獲：（一）96年3 月21日16時30分許，在
    臺北縣三重市○○○路140 巷22號3 樓為警查獲，並扣得甲
    ○○與吳錦池（經檢察官另行處理）共有之吸食器1 組、安
    非他命殘渣袋1 個、玻璃球1 個及藥鏟2 支；（二）96年4
    月12日21時許，在臺北縣三重市○○路○ 段31巷28號5 樓頂
    樓加蓋處為警查獲，並扣得第二級毒品甲基安非他命1 包（
    驗餘淨重0.05公克）及吸食器1 支。經警於96年3 月21日18
    時40分許及同年4 月13日0 時30分許分別採集甲○○之尿液
    ，送檢結果分別呈甲基安非他命類陽性、鴉片類陽性及甲基
    安非他命類陽性反應，而得悉上情。
三、案經臺北縣政府警察局新莊分局報告臺灣板橋地方法院檢察
    署檢察官偵查起訴，暨併案審理。
    理  由
一、訊據被告甲○○固坦承有於上揭時、地，施用第二級毒品甲
    基安非他命之事實，而除被告自白外，被告為警採集尿液檢
    體送請臺灣檢驗科技股份有限公司、臺灣尖端先進生技醫藥
    股份有限公司分別以酵素免疫分析法、氣相層析質譜儀分析
    法鑑驗結果，確呈安非他命類、鴉片類陽性反應及甲基安非
    他命陽性反應，有該臺灣檢驗科技股份有限公司96年4 月10
    日出具之濫用藥物尿液檢驗報告書及臺灣尖端先進生技醫藥
    股份有限公司濫用藥物檢驗報告各1 紙（詳96年度毒偵字第
    2460 號 卷第36頁、96年度偵字第8502號卷第85頁）在卷可
    按，復有第二級毒品甲基安非他命1 包（驗餘淨重0.05公克
    ；臺北市政府警察局中山分局毒品初步鑑驗報告單，詳96年
    度偵字第8502號卷第42頁）、吸食器2 組、安非他命殘渣袋
    1 個、玻璃球1 個及藥鏟2 支等物扣案可資佐證，足見被告
    此部分之自白與事實相符。是被告有於前揭犯罪時、地施用
    第二級毒品甲基安非他命之行為，事證明確，應依法論科。
二、被告雖否認有於96年3 月21日18時40分許為警採尿前回溯26
    小時內之某時有施用第一級毒品海洛因犯行，辯稱：伊一向
    只有施用安非他命，並未施用海洛因，可能吸入二手煙云云
    。惟按海洛因經注射入人體後，約百分之80於24小時內自尿
    中排出，一般而言，尿液中能否驗出嗎啡陽性反應，與其投
    與方式，投與量、個人體質、採尿時間與檢驗儀器之精密度
    等諸多因素有關，國外曾有文獻報導，注射6 毫克之海洛因
    鹽酸鹽，其代謝嗎啡之平均可檢出時限約為26小時，此有行
    政院衛生署藥物食品檢驗局81年9 月8 日（81）藥檢壹字第
    8114885 號函在卷可稽，被告於警訊後採集之尿液檢體送驗
    ，既呈嗎啡陽性反應，依上開說明，其於該採尿時往前回溯
    26小時之時間內，必曾施用第一級毒品海洛因乙次。被告固
    以吸入二手煙等詞置辯，然吸入煙毒或安非他命之二手煙，
    在文獻上雖尚無能否由尿液中檢驗出煙毒或安非他命反應之
    研究報告，然依法務部調查局檢驗煙毒或安非他命案件經驗
    研判，若非長時間與吸毒者直接相向且存心大量吸入吸毒者
    所呼出之煙氣，以二手煙中可能存在之低劑量煙毒或安非他
    命，應不致在尿液中檢驗出煙毒或安非他命反應，此亦有法
    務部調查局82年8 月6 日 (82) 發技一字第4153號函可按；
    又依臺北榮民總醫院毒藥物諮詢中心意見，據該院之經驗，
    尚無因被動吸入毒品而致尿液驗出的案例，目前僅有被動吸
    入大麻之報告，而該項研究認為一般吸食方式之二手煙（即
    被動吸入大麻），並不會使免疫抗體方法之檢驗呈陽性反應
    ，此亦有該院81年4 月6 日函附卷足參，而上開二單位均具
    毒品檢驗之專業技術及經驗，是其所為前述意見堪認正確，
    且均為本院審理相同案件本於職務上得知之科學驗證事項，
    被告自稱伊至友人住處，友人將海洛因摻入香菸內施用，伊
    看友人抽完一根香菸後即離去，可能因此吸入含海洛因之二
    手煙致尿液檢驗結果呈嗎啡陽性反應云云。然被告未能就此
    舉證以明其說，且如非被告直接相向且存心大量吸入吸毒者
    所呼出之煙氣，亦不致使其尿液檢驗呈嗎啡陽性反應，依上
    述說明，被告所辯實屬飾卸脫責之詞，顯不足採信。是以被
    告為警所採之尿液既成嗎啡陽性反應，且前揭尿液檢測除以
    酵素免疫分析法初步檢驗外，並以氣相層析質譜儀分析法檢
    驗確認，應可排除偽陽性反應之可能，足徵被告於96年3 月
    21日18時40分許為警採尿前回溯26小時內之某時（應扣除21
    日16時30分許為警查獲後受公權力拘束無從施用毒品之時間
    ），確有施用第一級毒品海洛因之犯行，至為灼然。
三、按海洛因、甲基安非他命係毒品危害防制條例第2 條第2 項
    第1 款、第2 款所明定之第一級、第二級毒品，不得非法持
    有、施用。查被告甲○○前因施用毒品案件，經本院以88年
    度毒聲字第6915號裁定送觀察、勒戒後，認有繼續施用毒品
    之傾向，再經本院以89年度毒聲字第433 號裁定令入戒治處
    所施以強制戒治1 年，嗣因戒治成效經評估為合格，復由本
    院以89年度毒聲字第3742號裁定停止戒治，所餘期間交付保
    護管束，而於89年6 月26日停止戒治出所，惟其於保護管束
    期間復有施用毒品之犯行，經本院以89年度毒聲字第5749號
    裁定撤銷停止戒治，並令入戒治處所施以強制戒治，於91年
    1 月10日強制戒治執行完畢釋放出所，並經臺灣板橋地方法
    院檢察署檢察官於91年1 月31日以91年度戒毒偵字第74號為
    不起訴處分確定；復於95年間因施用毒品案件，經本院於96
    年1 月31日以96年度簡字第532 號簡易判決判處有期徒刑4
    月，於96年5 月19日確定，嗣經本院以96年度聲減字第2885
    號裁定減為有期徒刑2 月，尚未執行（於本案未構成累犯）
    乙節，有臺灣高等法院被告前案紀錄表1 份存卷可按。
四、又按92年7 月9 日新修正之毒品危害防制條例刪除二犯及三
    犯之規定，一改修法前繁雜之處遇程序，僅將施用毒品者簡
    化區分為初犯、再犯，並認施用毒品者係屬病患性犯人，以
    觀察、勒戒戒除其身癮，並以強制戒治去除其心癮。經觀察
    、勒戒或強制戒治執行完畢釋放後，若係五年後再犯該條例
    第10條施用毒品罪者，與同條例第20條第1 項、第2 項關於
    「初犯」之處理方式相同，檢察官應先聲請法院裁定令被告
    入勒戒處所觀察、勒戒，並視有無繼續施用毒品傾向，決定
    應予釋放、為不起訴之處分，或應聲請法院裁定令入勒戒處
    所強制戒治；若係五年內「再犯」同條例第10條施用毒品罪
    者，依同條例第23條第2 項規定，檢察官則應依法追訴。觀
    諸該條例第20條第3 項之修正理由：「觀察、勒戒或強制戒
    治五年後再犯者，顯見前所實施之觀察、勒戒或強制戒治已
    足以遮斷其施用毒品之癮，為期自新及協助其戒除毒癮，對
    此五年後再犯者，爰明定仍適用初犯之規定，先經觀察、勒
    戒、強制戒治之程序」及同條例第23條第2 項之修正理由：
    「為配合簡化施用毒品犯之刑事處遇程序，並鑑於經觀察、
    勒戒或強制戒治執行完畢釋放後五年內再犯者，其再犯率甚
    高，原據以實施之觀察、勒戒及強制戒治既已無法收其實效
    ，自應施以刑事處遇」，顯然如施用毒品者係前經觀察、勒
    戒或強制戒治等治療程序執行完畢五年後，始再施用毒品之
    「初犯」，因前所執行之觀察、勒戒或強制戒治已足收戒除
    毒癮之效，自應重新執行觀察、勒戒或強制戒治等治療程序
    ，並於治療程序執行完畢後，由檢察官為不起訴處分，毋庸
    對之追訴處罰；反之，在「再犯」之情形，因其先前所為治
    療程序顯未能收戒斷毒癮之效，且考量施用毒品者之再犯率
    偏高，乃簡化其刑事處遇程序，而逕予追訴處罰，不再施以
    治療程序。參酌上開立法理由，修正毒品危害防制條例就施
    用毒品者，祇於「初犯」及「五年後再犯」二種情形，有其
    追訴條件之限制，即須於初犯經觀察、勒戒或強制戒治釋放
    後，五年內均無施用毒品之行為，始能認其前所實施之觀察
    、勒戒或強制戒治已足遮斷毒癮，而得於五年後再犯時，再
    予適用初犯之規定，重行觀察、勒戒等程序。倘五年內已經
    再犯，被依法追訴處罰，縱其第三次（或第三次以上）施用
    毒品之時間在初犯釋放五年以後，即與「五年後再犯」之情
    形有別，且因已於「五年內再犯」，顯見其再犯率甚高，原
    實施觀察、勒戒或強制戒治，已無法收其實效，而無五年戒
    斷期之存在，自無再經觀察、勒戒及強制戒治之必要，應由
    檢察官逕行起訴，始符新法修正之本旨（最高法院95年度台
    非字第59號判決、同院95年度台非字第65號判決可資參照）
    。查本件被告甲○○前因施用毒品案件，經送觀察、勒戒後
    ，認有繼續施用毒品之傾向，再令入戒治處所施以強制戒治
    1 年，嗣因戒治成效經評估為合格，復停止戒治，所餘期間
    交付保護管束，而於89年6 月26日停止戒治出所，惟其於保
    護管束期間復有施用毒品之犯行，經本院撤銷停止戒治，並
    令入戒治處所施以強制戒治，於91年1 月10日強制戒治執行
    完畢釋放出所，並經臺灣板橋地方法院檢察署檢察官為不起
    訴處分確定，復因施用第二級毒品案件，經本院判處有期徒
    刑4 月確定，嗣經本院以96年度聲減字第2885號裁定減為有
    期徒刑2 月（尚未執行），業如前述，則被告既曾於強制戒
    治戒釋放後五年內再犯施用毒品案件，並經判刑，揆諸上開
    說明，被告犯本件施用毒品之行為，自與毒品危害防制條例
    第20條第3 項所規定「五年後再犯」之情形不合，檢察官提
    起本件公訴，於法尚無不合，合先敘明。
五、核被告甲○○所為，係犯毒品危害防制條例第10條第1 項之
    施用第一級毒品罪及同條第2 項之施用第二級毒品罪。其施
    用第一級、第二級毒品前後持有第一級、第二級毒品之低度
    行為，應為施用第一級毒品、第二級毒品之高度行為所吸收
    ，均不另論罪。被告所犯上開二罪間，犯意各別，構成要件
    互殊，應分論併罰。而施用毒品行為，大多具有成癮性，故
    毒品危害防制條例之施用第二級毒品罪，依該條例之立法意
    旨，原即預定其有反覆施用第二級毒品之性質，固得認屬學
    理上所稱「集合犯」而為包括之一罪。然對依集合犯而論以
    包括一罪之判斷，仍不能無限擴張，其一罪範圍之認定，必
    須與上揭連續犯刪除之立法旨趣相契合，苟行為人主觀上，
    非出於一個決意，客觀上各行為間，又無密切接近關係，依
    一般社會通念，認不應評價為一罪方合於刑罰公平原則時，
    自不能悉數率皆論以一罪，最高法院96年度台上字第2083號
    判決要旨可資參照。查本件被告歷次為警查獲，採尿送驗之
    結果均呈高濃度之甲基安非他命類陽性反應，足證被告自承
    平均約1 、2 日施用1 次第二級毒品甲基安非他命之頻率，
    應非虛言。而被告為抵癮，本此單一決意於密接時、空施用
    第二級毒品甲基安非他命，依社會通念，認定為集合犯行較
    符合人民法律感情，且符合毒品危害防制條例預想施用毒品
    為集合犯行之旨趣，是被告施用第二級毒品甲基安非他命之
    犯行應論以一罪。而起訴意旨雖僅論及被告於96年3 月21日
    之施用第二級毒品甲基安非他命之犯行，惟被告所為既係包
    括一罪，檢察官起訴效力自及於被告所為集合犯行內之施用
    毒品行為，本院得就被告於96年4 月12日之施用第二級毒品
    甲基安非他命之犯行併予審理。爰審酌被告有施用毒品之前
    案觀察勒戒、強制戒治與科刑執行紀錄，竟不知悔改再度施
    用毒品海洛因、甲基安非他命而犯本罪，核其行為對社會秩
    序具有危害性、暨其施用時間、情節、犯罪後能坦承犯行之
    態度等一切情狀，各量處如主文所示之刑。又被告為本件行
    為之時間係在96年4 月24日以前，且非中華民國96年罪犯減
    刑條例第3 條所定不予減刑之罪，爰依同條例第2 條第1 項
    第3 款、第7 條之規定，予以減其宣告刑2 分之1 ，並定其
    應執行刑。至扣案之第二級毒品甲基安非他命1 包（驗餘淨
    重0.05公克），係毒品危害防制條例所規定之第二級毒品，
    應依毒品危害防制條例第18條第1 項前段之規定，於其施用
    第二級毒品罪刑項下為沒收銷燬之諭知；另扣案之吸食器1
    組、安非他命殘渣袋1 個、玻璃球1 個及藥鏟2 支等物，係
    被告所有供其施用第二級毒品所用之物，業經被告陳明在卷
    （詳本院96年6 月5 日審判筆錄），爰依刑法第38條第1 項
    第2 款之規定，於所犯施用第二級毒品罪之罪刑宣告項下為
    沒收之諭知。至扣案包裝上開第二級毒品甲基安非他命之外
    包裝袋1 只及吸食器1 組，被告否認為其所有之物，亦非違
    禁物，爰不為沒收之諭知。又主文關於宣告沒收部分，不在
    減刑範圍內，應照主文宣告內容執行，均附此陳明。
六、至臺灣板橋地方法院檢察署96年毒偵字第4192號移送併辦意
    旨略以：被告基於施用第一級毒品海洛因之犯意，於96年4
    月12日為警採尿前回溯26小時內某時（不含警力拘束期間）
    ，在不詳地點，有施用海洛因之犯行，嗣於96年4 月12日21
    時許，在臺北縣三重市○○路○ 段31巷28號5 樓頂樓加蓋處
    為警查獲因認被告涉有毒品危害防制條例第10條第1 項施用
    毒品罪嫌，並與本案起訴之施用第一級毒品犯行部分，有包
    括一罪之集合犯關係，爰移送本院併案審理等語。經查，施
    用毒品行為之本質雖具有反覆及持續實施之特性，惟被告否
    認有施用第一級毒品海洛因之犯行，自難認被告有反覆持續
    施用第一級毒品海洛因之情形，而認其前後施用第一級毒品
    之行為係出於同一包括犯意而為，是併辦意旨所指被告施用
    海洛因之犯行與本案論罪科罰之犯罪事實並無集合犯之實質
    上一罪關係，自非本案起訴效力所及，本院無從併予審究，
    爰退由檢察官另為妥適之處理，附此敘明。
據上論斷，應依刑事訴訟法第299 條第1 項前段，毒品危害防制
條例第10條第1 項、第2 項、第18條第1 項前段，刑法第11條、
第51條第5 款、第38條第1 項第2 款，中華民國96年罪犯減刑條
例第2 條第1 項第3 款、第7 條，判決如主文。
本案經檢察官吳宗光到庭執行職務。
中　　華　　民　　國　　96　　年　　8 　　月　　7 　　日
　　　　　　　　　刑事第十七庭審判長法　官  李幼妃
　                                  法  官  張紹省
                                    法  官  鄭燕璘
以上正本證明與原本無異。
如不服本判決，應於判決送達後10日內，向本院提出上訴狀。
                                    書記官  呂紹明
中　　華　　民　　國　　96　　年　　8 　　月　　7 　　日
附錄本案論罪科刑法條全文：
毒品危害防制條例第10條：
施用第一級毒品者，處6月以上5年以下有期徒刑。
施用第二級毒品者，處3年以下有期徒刑。
